【裁判字號】    98,交抗,801
【裁判日期】    981123
【裁判案由】    聲明異議
【裁判全文】
臺灣高等法院高雄分院刑事裁定         98年度交抗字第801號
抗  告  人  交通部公路總局高雄區監理所
代  表  人  乙○○
受處分  人  甲○○
上列抗告人因受處分人違反道路交通管理處罰條例聲明異議案件
，不服臺灣高雄地方法院中華民國98年10月26日裁定（98年度交
聲字第2762號），提起抗告，本院裁定如下：
    主  文
抗告駁回。
    理  由
一、按汽車駕駛人，駕駛汽車經測試檢定酒精濃度超過規定標準
    者，處15,000元以上60,000元以下罰鍰，並當場移置保管其
    車輛及吊扣其駕駛執照1 年；汽車駕駛人，有道路交通管理
    處罰條例第35條第1 項規定之情形者，應接受道路交通安全
    講習。道路交通管理處罰條例第35條第1 項第1 款、第24條
    第1 項第2 款分別定有明文。又94年12月28日修正公布，並
    自95年7 月1 日施行之道路交通管理處罰條例第35條第8 項
    規定：「前項（指有酒精濃度超過規定標準而駕駛汽車等情
    形）汽車駕駛人，經裁判確定處以罰金低於本條例第92條第
    3 項所訂最低罰鍰基準規定者，應依本條例裁決繳納不足最
    低罰鍰之部分」；且小型車駕駛人，其吐氣所含酒精濃度超
    過每公升0.55毫克以上，最低裁罰基準為罰鍰49,500元，違
    反道路交通管理事件統一裁罰基準表亦有明定。
二、本件原裁定以：(一)一行為同時觸犯刑事法律及違反行政法上
    義務規定者，依刑事法律處罰之，但其行為應處以其他種類
    行政罰或得沒入之物而未經法院宣告沒收者，亦得裁處之；
    前項行為如經不起訴處分或為無罪、免訴、不受理、不付審
    理之裁判確定者，得依違反行政法上義務規定裁處之，行政
    罰法第26條定有明文。本條文之規定，乃明定對於人民違反
    公法上義務之行為，除因處罰之性質與種類不同，必須採用
    不同方法而為併合處罰，以達行政目的所必要者外，不得重
    複處罰之原則，以落實大法官會議第503 號解釋所揭示「一
    行為不得重複處罰」之現代民主法治國家之基本原則，此由
    本條文之立法理由記載：「一行為同時觸犯刑事法律及違反
    行政法上義務規定時，由於刑罰與行政罰同屬對不法行為之
    制裁，而刑罰之懲罰作用較強，故依刑事法律處罰，即足資
    警惕時，實無為一事二罰再處行政罰之必要。且刑事法律處
    罰，由法院依法定程序為之，較符合正當法律程序，應予優
    先適用。但罰鍰以外之沒入或其他種類行政罰，因兼具維護
    公共秩序之作用，為達行政目的，行政機關仍得併與裁處」
    即明。(二)被告所犯為死刑、無期徒刑或最輕本刑3 年以上有
    期徒刑以外之罪，檢察官參酌刑法第57條所列事項及公共利
    益之維護，認以緩起訴為適當者，得定1 年以上3 年以下之
    緩起訴期間為緩起訴處分（刑事訴訟法第253 條之1 參照）
    。就要件而言，緩起訴基本上係認被告有犯罪嫌疑，而暫緩
    起訴，並得課被告予一定之負擔或指示（同法第253 條之2
    第1 項參照），其中檢察官命被告為金錢給付部分，並得為
    民事強制執行名義，受處分人因上開緩起訴處分而剝奪其財
    產權，主觀上此一金錢給付義務亦具有強制性、懲罰性，經
    由緩起訴處分條件之履行使其免於遭檢察官發動起訴程序，
    仍具有替代刑罰之效果，廣義而言，應屬於「實質刑事法律
    處罰」，是緩起訴處分仍為一種刑事處罰，而有行政罰法第
    26條第1 項「一事不二罰」規定之適用。另緩起訴之被告依
    檢察官緩起訴處分命令，向公益團體繳納捐款，係履行檢察
    官為緩起訴處分命令，性質上自屬於處分金，與罰金無異。
    則修正後道路交通管理處罰條例第35條第8 項所規定之罰金
    ，解釋上自應包括依檢察官處分命令，而向公益團體繳納捐
    款在內，受處分人既依檢察官之緩起訴處分命令，向公益團
    體繳納捐款，即係履行檢察官為緩起訴處分命令，與受刑事
    處罰無異，自不應再受行政裁罰（臺灣高等法院96年11月刑
    事庭庭長法律問題研討會決議參照）。如緩起訴處分金與行
    政罰鍰有所競合時，依其性質觀之，道路交通管理處罰條例
    第35條第8 項，應為行政罰法第26條第1 項之特別規定。是
    汽車駕駛人依檢察官所為緩起訴處分之金額，如低於道路交
    通管理處罰條例所裁處罰鍰之金額者，應視同「經裁判確定
    處以罰金低於道路交通管理處罰條例第92條第3 項所訂最低
    罰鍰基準規定」，則依該條例第35條第8 項規定，仍得裁決
    繳納不足最低罰鍰之部分。(三)本件異議人所犯違背安全駕駛
    案件，業經台灣高雄地方法院檢察署以97年度偵字第8488號
    為緩起訴處分，緩起訴處分期間1 年，並命異議人應於緩起
    訴處分確定日後，向犯保會支付1 萬元，於97年6 月13日確
    定，異議人業於97年7 月9 日履行上開緩起訴處分之負擔，
    有前揭緩起訴處分書、郵政跨行匯款申請書影本、臺灣高等
    法院被告前案紀錄表各1 份在卷可參。異議人以一酒後駕車
    之行為，同時觸犯刑事法律及違反行政法上義務，經檢察官
    依刑事法律為緩起訴處分，異議人並依據該緩起訴處分向犯
    保會支付1 萬元，該付款之性質與罰金相類，即無由再依違
    反行政法上義務之規定處罰之。是原處分機關依道路交通管
    理處罰條例第35條第1 項第1 款規定，對異議人上開酒後駕
    車之違規行為予以裁罰時，其裁處罰鍰部分自無從再適用行
    政罰之必要。惟異議人所支付之緩起訴處分金僅1 萬元，參
    照上開處罰條例第35條第8 項、第92條第3 項規定意旨及違
    反道路交通管理事件統一裁罰基準表之裁罰標準，異議人經
    檢測其酒精濃度達每公升0.67毫克，有呼氣酒精濃度測試表
    影本1 紙附卷可佐，則依前揭道路交通管理事件統一裁罰基
    準表，其最低裁罰基準即為49,500元，故異議人尚須補繳不
    足部分之罰鍰39,500元（即49,500－10,000＝39,500），始
    為適法，原處分機關逕以異議人酒精濃度超過規定標準，對
    其裁處罰鍰超過39,500元部分，尚有未洽。(四)法官依據法律
    獨立審判，憲法第80條載有明文，各機關依其職掌就有關法
    規為釋示之行政命令，法官於審判案件時，固可予以引用，
    但仍得依據法律，表示適當之不同見解，並不受其拘束；司
    法行政機關所發司法行政上之命令，如涉及審判上之法律見
    解，僅供法官參考，法官於審判案件時，亦不受其拘束（大
    法官會議釋字第216 號解釋文參照）。本件原處分機關雖以
    依法務部行政罰法諮詢小組第一次會議記錄既已明確結論略
    以：「緩起訴乃附帶條件的不起訴處分，亦即是不起訴的一
    種」在案，當依該部上開函釋結論及行政罰法第26條第2 項
    規定辦理，是以緩起訴乃依刑事訴訟法第253 條之2 第1 項
    規定對被告所課予之負擔，係一種特殊之處遇措施，並非刑
    罰，是以本案尚無行政罰法「一事不二罰」之適用等語。惟
    依上引刑事訴訟法規定，被告所涉為死刑、無期徒刑或最輕
    本刑3 年以上有期徒刑以外之罪，檢察官於參酌刑法第57條
    所列事項及公共利益之維護，認以緩起訴為適當者，得定1
    年以上3 年以下之緩起訴期間為緩起訴處分。就要件言，檢
    察官基本上係認被告成立犯罪，而暫緩起訴，並得課被告予
    一定之負擔或指示，此與不起訴處分係因犯罪嫌疑不足或其
    他原因，且不得附條件或負擔，顯有不同；又經檢察官為「
    緩起訴」處分者，於「緩起訴」之猶豫期間內，檢察官可對
    其持續觀察，若認其顯無反省警惕之情或根本欠缺反省警惕
    之能力者，得依職權或依告訴人之聲請，將「緩起訴」處分
    撤銷，並依法追訴，亦即在緩起訴處分之猶豫期間內，刑事
    訴追程序仍未終局確定，此與不起訴處分確定後，刑事訴追
    程序終結，檢察官原則上不得就同一行為再行起訴之法律效
    果迥異。縱認緩起訴是附條件的便宜不起訴處分，則「條件
    成就」包含兩個部分，其一是經過一定的猶豫期間，其二是
    緩起訴未經撤銷，兩個條件皆成就時，才會產生如同確定不
    起訴處分之效力，足見緩起訴處分與一般不起訴處分性質有
    別。(五)上引刑事訴訟法第253 條之1 第1 項係於91年2 月8
    日增訂公布同年月10日施行，行政罰法則於前開條文公布施
    行後之94年2 月5 日始行公布，95年2 月5 日施行，而制定
    在後之行政罰法第26條第2 項既僅臚列「不起訴處分或無罪
    、免訴、不受理、不付審理之裁判確定者」，未將「緩起訴
    處分」納入，且依上說明，緩起訴處分與不起訴處分性質並
    不相同，則法院自不宜擴張解釋認「緩起訴處分」，亦屬同
    法第2 項所稱之不起訴處分。因認原處分機關就受處分人違
    規超過39,500元之行政裁罰部分，與法不合，而將銷原處分
    其中罰鍰1 萬元部分撤銷（原處分罰鍰39,500元部分仍應由
    異議人繳交），並為不罰之諭知，以資適法。至於原處分罰
    鍰39,500元部分，異議人之異議為無理由，而為駁回之諭知
    ，經核原裁定認事用法俱無違誤。
三、抗告意旨猶執前詞以：緩起訴宜視同不起訴處分，且緩起訴
    仍非有罪之判決等語，指摘原裁定不當，為無理由，
    應予駁回。
四、據上論結，應依道路交通案件處理辦法第26條，刑事訴訟法
    第412 條，裁定如主文。
中    華    民    國    98    年    11    月    23    日
                   刑事第四庭   審判長法  官  蕭權閔
                                      法  官  陳吉雄
                                      法  官  李嘉興
以上正本證明與原本無異。
不得再抗告。
中    華    民    國    98    年    11    月    23    日
                                      書記官  郭榮芳


司法院資訊處製作；財團法人民間司法改革基金會備份。
